最高法院刑事判決　　　　　　一○○年度台上字第四七九四號
上　訴　人　台灣高等法院台中分院檢察署檢察官
被　　　告　姜松茂
選任辯護人　羅豐胤律師
　　　　　　黃靖閔律師
被　　　告　林茂景
選任辯護人　張智宏律師
　　　　　　王聰明律師
被　　　告　巫志偉
選任辯護人　饒斯棋律師
被　　　告　賴燕華
選任辯護人　張智宏律師
上列上訴人因被告等違反貪污治罪條例等罪案件，不服台灣高等
法院台中分院中華民國九十九年六月三日第二審判決（九十九年
度上訴字第三號，起訴案號：台灣苗栗地方法院檢察署九十七年
度偵字第二０四一、三七四０號），提起上訴，本院判決如下：
    主  文
原判決撤銷，發回台灣高等法院台中分院。
    理  由
本件原判決以公訴意旨略以：被告姜松茂係台灣省苗栗縣政府工
商發展局（現改制為工商發展處）局長、林茂景為苗栗縣政府人
事室（現改制為人事處）主任、巫志偉為苗栗縣政府行政室法制
課（現改制為行政處法制科）課長，三人有其理由欄壹、一、(一)
所載檢察官起訴之犯行，因認林茂景、姜松茂、巫志偉均涉犯貪
污治罪條例第六條第一項第四款之圖利罪嫌，姜松茂、巫志偉另
涉犯刑法第二百十三條公務員登載不實之罪嫌，林茂景另涉犯貪
污治罪條例第六條第一項第五款之罪嫌云云。另公訴意旨略以：
被告賴燕華為苗栗縣政府地政局技士，有其理由欄壹、一、(二)所
載檢察官起訴之犯行，因認賴燕華涉犯貪污治罪條例第六條第一
項第四款之圖利罪嫌云云。惟經審理結果，認不能證明被告等有
上開犯行，因而撤銷第一審關於姜松茂、林茂景、巫志偉之科刑
判決，改判諭知其等無罪；另維持第一審諭知賴燕華無罪之判決
，駁回檢察官在第二審此部分之上訴。固非無見。
惟查：（一）判決書所記載之理由，須與卷內之證據資料相適合
，否則即屬理由矛盾，其判決當然違背法令。原判決於理由欄以
綜合證人江秋菊〔苗栗縣政府工商發展局工商課（現改制為工商
發展處工商科）課長，業經第一審判決無罪確定〕與姜松茂之通
訊監察譯文編號1、3、8（2）內容研析，苗栗縣政府工商發展局
受理國際山霖汽車股份有限公司（負責人為林富慧，下稱國際山
霖公司）第二次擴展計畫申請案（指國際山霖公司以苗栗縣造橋
鄉○○段1188-1、1187-1、1186-2地號等三筆農牧用地被同段11
86、1187、1188地號等三筆丁種建築用地包圍或夾雜為由，於民
國九十六年三月一日向苗栗縣政府申請將1188-1等三筆土地合併
供工業使用，下稱第二次擴展計畫），江秋菊決定應為准駁時，
僅係對於第二次擴展計畫申請之範圍，是否該當於「非都市土地
使用管制規則」第三十二條規定之「包圍或夾雜」產生質疑，要
與國際山霖公司第一次擴展計畫申請案（指國際山霖公司於九十
五年十一月六日申請將苗栗縣造橋鄉○○段1185、1186、1187、
1188等四筆土地列為工業用地，下稱第一次擴展計畫），國際山
霖公司僅取得低污染而欠缺無公害證明，是否符合經濟部頒訂之
「興辦工業人申請利用特定農業區經辦竣農地重劃之毗連非都市
土地擴展計畫及用地處理方案」（下稱「處理方案」）並無直接
關連，因認江秋菊於偵查及第一審審理中所證於九十六年三月九
日苗栗縣政府工商發展局開會審核第二次擴展計畫前，伊有向姜
松茂報告第一次擴展計畫是否符合「處理方案」疑義〔苗栗縣政
府工商發展局核准第一次擴展計畫後，行政院農業委員會及苗栗
縣政府農業局（現改制為農業處）曾發函要苗栗縣政府工商發展
局，就第一次擴展計畫能否適用「處理方案」向經濟部查明，江
秋菊因之對第一次擴展計畫有質疑，牽連第二次擴展計畫能否准
許，乃向姜松茂報告應向經濟部函詢〕，當時林茂景亦在場係屬
不實等情，乃為有利姜松茂、林茂景之認定（原判決正本第五十
七至六十頁）。但依原判決理由欄所引之通訊監察譯文編號8（2
）（係九十六年三月五日九時十六分，江秋菊與姜松茂之通話）
內容載有：「Ａ（江秋菊）：鍾宏文（苗栗縣政府工商發展局工
商課承辦人，已死亡）又提到一個問題，就是環保問題，他（指
國際山霖公司）這次（指第二次擴展計畫）申請的土地，確實是
他上次（指第一次擴展計畫）申請毗鄰工業用地的時候，因為環
保的問題把它減掉的，因為他上次擴展計畫，我們核定給他之後
，工廠登記上星期剛發給他，他馬上又來申請這件，這很容易讓
人聯想說，這個就是有規避什麼東西。上次他這個擴展計畫，我
們核發擴展計畫的時候，農委會本來就有意見，要我們跟工業局
（指經濟部工業局）確認裡面的一些內容……事實上這個案在上
次工業局辦理分區北中南說明會的時候，他們就有提到一個錯誤
的案例，就拿我們苗栗的這個案子（指核准第一次擴展計畫）來
說明……今天你（指國際山霖公司）為什麼會造成夾雜，是因為
你上次申請擴展計畫的時候，某一部分不符合規定，你分割造成
這種夾雜」（原判決正本第五十九頁）。上開內容，倘屬無訛；
江秋菊似在苗栗縣政府工商發展局開會審核第二次擴展計畫前，
已向姜松茂提出因第一次擴展計畫內容有疑義，而與第二次擴展
計畫核准有關，原判決認上開通話內容，江秋菊並未提及第一次
擴展計畫之疑義云云，核與通話內容所載不符，自有判決理由矛
盾之違法。（二）無罪之判決，依法既應記載其理由，則對於卷
內不利之證據資料，如何不足以證明被告犯罪，自應詳述其理由
，否則即有理由不備之違法。原判決於理由欄以江秋菊雖於法務
部調查局苗栗縣調查站（下稱苗栗縣調查站）供稱：「九十六年
三月八日姜松茂局長叫我到他辦公室，我當時明確告訴他們二人
（包括林茂景），1185等四筆土地擴展計畫（即第一次擴展計畫
）適用法律有疑義，必須先向經濟部請示再辦理1186等三筆土地
（即第二次擴展計畫）」、「林茂景當面責難為何要會這麼多單
位，是否要讓申請案駁回」各等語，惟經姜松茂堅決否認在卷，
且林茂景亦否認有對江秋菊責難，而江秋菊於第一審審理中亦改
稱不確定林茂景有無對其責難等語，因而為姜松茂、林茂景有利
之認定（原判決正本第六十六至六十八頁）。但依卷內資料，江
秋菊於第一審審理中證稱：「（提示他字第三七三號卷第二０頁
，你是提到有關於第二次擴展計劃時候的事情，你說當時姜松茂
同意先請示經濟部，但隨後改口說由開會方式決定，翌日開會時
，林茂景有到場，但無發言簽名，在我簽會相關單位時，林茂景
當面責難我，說你為何要簽會這麼多單位，目的是否要國際山霖
案不符合其他相關單位法令，讓該案駁回……這實在嗎？）應該
沒有錯」、「（九十七年五月二日偵訊筆錄……你說你有跟局長
報告，局長甚至講過一句話，他說有事情他負責，還有就是主要
是法制課……法制課它一直在這個會議中一直表示因為照我們的
存疑，就是第一個案子的存疑，他（指巫志偉）一直解釋說第一
個案子沒有問題，所以就可以直接用第二個……你講的實在嗎？
）實在」等語，而姜松茂則供稱：「（對證人江秋菊之證言有何
意見？）他剛才陳述的原則都沒有問題」各等語（第一審卷(四)第
三０頁背面至第三一頁）；且姜松茂嗣於第一審審理中亦供稱，
江秋菊在局長室討論時有提第一次擴展計畫之疑義，所以伊請法
制課巫志偉來解釋等語（第一審卷(四)第四九頁、第五七頁背面）
。上開江秋菊之證述及姜松茂供述似對姜松茂、林茂景、巫志偉
不利，原判決未說明何以與事實不符而不足採納。又依卷內姜松
茂與林茂景於九十六年三月三日下午四時四十五分許之通訊監察
譯文所示，林茂景對江秋菊就第二次擴展計畫一再質疑不發文認
太差勁，要姜松茂直接批示；又依二人於同日下午五時十一分許
之通訊監察譯文所示，姜松茂表示想將江秋菊調開，林茂景則說
會全力配合姜松茂等語（詳細對話內容見偵字第三七四０號卷第
一七七至一七九頁，另第一審判決正本第九十六至九十七頁，第
九十九至一００頁）。上開通訊監察譯文似屬不利於姜松茂、林
茂景，原判決亦未說明何以不足採納，俱有理由不備之違法。（
三）審理事實之法院對於卷內被告有利及不利之證據，應一律注
意，詳為調查，綜合全案證據資料，本於經驗法則、論理法則，
以定其取捨，並將取捨證據及得心證之理由，於判決內詳為說明
。故證據雖已調查，而尚有其他部分並未調查，仍難遽為被告有
利或不利之認定。原判決於理由欄以巫志偉並未參與苗栗縣政府
工商發展局核准第一次擴展計畫，且依姜松茂於第一審審理中之
證述，巫志偉未看過行政院農業委員會及苗栗縣政府農業局關於
請苗栗縣政府工商發展局洽詢經濟部就第一次擴展計畫是否合於
「處理方案」低污染且無公害規定之函文，亦對江秋菊所提之第
一次擴展計畫疑義不清楚，如何與姜松茂、江秋菊討論等情；因
認巫志偉所供其於九十六年十月間始與姜松茂、江秋菊討論第一
次擴展計畫疑義為屬可信（原判決正本第七十八至八十頁）。但
依原判決理由欄引用姜松茂於第一審審理中之證述，姜松茂係證
稱江秋菊在局長室討論時有提第一次擴展計畫之疑義，所以伊請
巫志偉前來討論等語（原判決正本第七十九頁），而江秋菊係證
稱在九十六年三月八日苗栗縣政府工商發展局開會前在局長室討
論。上開證述倘屬無訛；原判決既採姜松茂上開證述，竟認巫志
偉係於九十六年十月間始參與第一次擴展計畫疑義之討論，自有
判決理由矛盾之違法。又依江秋菊於偵查中證稱：「那當然最主
要是法制課他（指巫志偉）……在這個會議中一直表示因為『照
我們的存疑就是第一個案子的存疑』，他一直解釋說『第一個案
子沒有問題』，所以就可以直接用第二個，因為這個他說的比較
多」等語（第一審卷(三)第二三至二四頁），且苗栗縣政府工商發
展局九十六年三月九日之會議決議內容亦記載：「依本府行政室
『法制課』意見，可依『非都市土地使用管制規則』第三十二條
規定『辦理』」等語（他字第三四一號卷(一)第八二頁），又巫志
偉於九十七年一月間在經濟部已來函指第一次擴展計畫明顯不符
「處理方案」規定，竟仍主張行政法上所謂之「信賴保護原則」
，據以反對苗栗縣政府工商發展局撤銷第一次擴展計畫核定等情
，此有經濟部九十七年一月三日經授工字第09620420861 號函、
苗栗縣政府行政室法制課簽註意見在卷可稽（偵字第二０四一號
卷(一)第四九至五五頁）；檢察官據上開資料所指巫志偉明知第一
次擴展計畫有違法，仍在苗栗縣政府工商發展局會議中一再主張
第一次擴展計畫並未違法，第二次擴展申請案即可核准，是否屬
實？原判決未予釐清，遽為有利巫志偉之認定，亦嫌速斷。（四
）原判決於理由欄以日盈機械工業有限公司（負責人為林富慧，
下稱日盈公司）固於九十五年四月十五日依「非都市土地使用管
制規則」第二十八條之規定填具「非都市土地變更編定申請書」
，其中「奉准興辦事業依據欄」內記載：「詳如附件同意函」等
文字，惟卷內並無原檢附之「附件同意函」，故該「附件同意函
」是否即為日盈公司收受之擴展計畫核准函（指苗栗縣政府工商
發展局於九十二年四月十八日函准日盈公司使用毗連之苗栗縣造
橋鄉○○段1105、1105-1、1106、1107地號等四筆土地，下稱擴
展計畫核准函）「正本」，已非無疑。又賴燕華雖於九十五年四
月十八日簽會苗栗縣政府工商發展局工商課詢問日盈公司擴展計
畫核准函是否有時效性，承辦人鍾宏文僅係單純就「興辦工業人
申請利用毗連非都市土地擴展計劃及用地面積審查辦法」（下稱
「審查辦法」）第七條第三項為法規之陳述，並未具體告知賴燕
華擴展計畫核准函確已「失效」。另賴燕華雖於苗栗縣調查站詢
問時曾供稱，伊知道當時日盈公司尚未繳交回饋金及辦理綠地土
地分割等事宜等語，但公訴人並未提出積極證據足資證明賴燕華
主觀上確已「明知」日盈公司未於擴展計畫核准函發文之次日起
一年內繳交回饋金，且該擴展計畫核准函已失效，賴燕華辯稱其
係疏未注意非不可能。再日盈公司於九十四年七月一日、九十五
年三月十六日之二次陳情函固載日盈公司有收受擴展計畫核准函
，而二次之陳情案均遭賴燕華駁回，但觀之該二次陳情函，日盈
公司係請求苗栗縣政府地政局（現改制為地政處）儘速將上述四
筆土地恢復為「一般農業區」，與本件日盈公司係申請將上述四
筆土地變更編定為「丁種建築用地」不同，能否將二案加以聯結
，已非無疑，且日盈公司之陳情函，關於有收到擴展計畫核准函
係撰於數點說明之中，賴燕華是否可能因未詳閱內容而未留意有
此記載，亦非無疑；因而為有利賴燕華之認定（原判決正本第八
十二至八十七頁）。但鍾宏文之簽註雖係對「審查辦法」第七條
第三項為法規之陳述，然賴燕華於苗栗縣調查站詢問時曾供稱知
道當時日盈公司尚未繳交回饋金及辦理綠地土地分割等事宜等語
。倘屬無誤，日盈公司提出本件申請時（九十五年四月間）已距
擴展計畫核准函（九十二年四月間）三年，則賴燕華是否亦應因
鍾宏文之簽註而知日盈公司擴展計畫核准函，未於一年內繳交回
饋金等，依「審查辦法」第七條第三項規定早已失效？即待釐清
。又原判決於理由欄內亦說明，日盈公司於九十四年七月一日、
九十五年三月十六日二次針對上開四筆土地恢復為一般農業區土
地為陳情，均為賴燕華駁回，雖二次陳情目的與本件申請目的不
同，但如日盈公司並未收到擴展計畫核准函，其憑何資格具狀為
二次陳情？賴燕華又何以未以日盈公司資格不符為由予以駁回？
況日盈公司於陳情狀均載明有收到擴展計畫核准函，且第二次之
陳情距本件申請（九十五年四月間）相距不到一個月，如何能認
賴燕華於本件申請時不知日盈公司早已收到擴展計畫核准函？原
判決就上開疑義，未深入究明，遽為賴燕華有利之認定，自嫌速
斷。綜上，檢察官指摘原判決關於賴燕華部分，及姜松茂、林茂
景、巫志偉第二次擴展計畫申請案部分違法，為有理由，又檢察
官係認姜松茂、林茂景、巫志偉就兩次擴展計畫申請案部分有想
像競合犯之裁判上一罪關係，因而基於審判不可分原則，應認原
判決全部均有撤銷發回之原因。
據上論結，應依刑事訴訟法第三百九十七條、第四百零一條，判
決如主文。
中    華    民    國  一○○  年    八    月  三十一  日
                      最高法院刑事第四庭
                          審判長法官  林  永  茂  
                                法官  蘇  振  堂  
                                法官  林  立  華  
                                法官  蔡  國  在  
                                法官  陳  春  秋  
本件正本證明與原本無異
                                      書  記  官  
中    華    民    國  一○○  年    九    月    八    日
                                                     M